臺灣南投地方法院民事判決
110年度簡上字第20號
上  訴  人  巫鵬奮  
訴訟代理人  蔡順居律師
被  上訴人  巫芮綺  
訴訟代理人  董佳政律師
上列當事人間確認通行權存在事件，上訴人對於民國110年3月9
日本院埔里簡易庭110年度埔簡字第26號第一審民事簡易判決提
起上訴，本院於111年2月16日言詞辯論終結，判決如下：
    主  文
上訴駁回。
第二審訴訟費用由上訴人負擔。
    事實及理由
壹、程序事項
    按確認法律關係之訴，非原告有即受確認判決之法律上利益
    者，不得提起之，民事訴訟法第247條第1項前段定有明文。
    所謂即受確認判決之法律上利益，係指法律關係之存否不明
    確，致原告在法律上之地位有不安之狀態存在，且此種不安
    之狀態，能以本件確認判決將之除去者而言（最高法院52年
    度台上字第1240號判決意旨參照）。經查：上訴人主張其所
    有坐落南投縣○○鄉○○段0○0○0○00地號土地（下稱上訴人土地
    ），因與公路間欠缺適宜之聯絡致無法為通常之使用，故聲
    明請求確認就被上訴人所有坐落南投縣○○鄉○○段000○0地號
    土地（下稱被上訴人土地），如附圖即南投縣埔里地政事務
    所（下稱埔里地政）複丈日期民國110年1月21日土地複丈成
    果圖（下稱附圖）編號A所示（面積124平方公尺）土地，有
    通行權存在，為被上訴人所否認，則就該通行權之存在及範
    圍，自屬不明確，致上訴人法律上地位有不安之狀態，且能
    以本件確認判決將之除去，上訴人就此部分提起本件確認訴
    訟，即有受確認判決之法律上利益，於法尚無不合。
貳、實體事項
一、上訴人部分：
  ㈠於原審主張略以：
　⒈坐落南投縣○○鄉○○段0○0○0○00地號土地為上訴人所有（即上
    訴人土地），使用分區為特定農業區、使用地類別為農牧用
    地，且欲供興建鵝舍、養殖鵝隻使用，具使用大貨車載運大
    量鵝隻及飼料需求；坐落南投縣○○鄉○○段000○0地號土地為
    被上訴人所有（即被上訴人土地），使用分區為山坡地保育
    區、使用地類別為農牧用地。離上訴人土地最近公路，為坐
    落同段210之7地號土地上之東興巷（下稱系爭公路）。
　⒉上訴人土地與系爭公路不相鄰。上訴人土地與系爭公路間現
    存之聯絡道路，係自上訴人土地，經由同段185地號土地、1
    86地號土地、被上訴人土地（即附圖編號A所示部分）、335
    地號土地，而與系爭公路相連（下稱系爭聯絡）。系爭聯絡
    行經被上訴人土地路段部分（即附圖編號A所示部分）之現
    況，為約2.8公尺寬之水泥路面道路，惟部分路段遭被上訴
    人在兩旁放置有石頭，致縮減為2.2至2.3公尺寬之水泥路面
    道路，不足供大貨車載運大量鵝隻、飼料通行使用，是上訴
    人土地應屬袋地，得通行周圍鄰地至系爭公路。
  ⒊上訴人土地依系爭聯絡通行至系爭公路，應屬對周圍鄰地及
    被上訴人土地損害最小之處所。又上訴人土地欲供興建鵝舍
    、養殖鵝隻使用，且上訴人向以2.8公尺寬之路面行經被上
    訴人土地，是通行如附圖編號A所示部分（面積124平方公尺
    ）土地，應屬上訴人土地使用必要之前提下，對被上訴人土
    地損害最小之範圍。
　⒋爰依民法第787條規定，提起本件訴訟，並聲明：確認上訴人
    對被上訴人土地上如附圖編號A所示（面積124平方公尺）土
    地，有通行權存在；被上訴人於前開通行範圍內土地，應容
    忍上訴人通行，不得設置地上物或有任何妨礙被上訴人通行
    之行為。
　㈡於本院補充主張略以：
　　系爭聯絡行經被上訴人土地路段部分，本為被上訴人作為道
    路使用，供上訴人作為道路通行，未額外增加被上訴人土地
    之負擔，應屬對周圍鄰地及被上訴人土地損害最小之處所。
    原審判決認被上訴人可選擇通行被上訴人土地邊緣，反會增
    加被上訴人土地之負擔。
二、被上訴人部分：
  ㈠於原審抗辯略以：
　⒈上訴人土地與系爭公路固不相鄰，惟得透過系爭聯絡與系爭
    公路相連。又系爭聯絡行經被上訴人土地路段部分，固有部
    分路段兩旁放置有石頭，致縮減為2.2至2.3公尺寬之水泥路
    面道路，惟仍足供上訴人駕駛小貨車通行之通常使用，是上
    訴人土地非屬袋地。
　⒉至上訴人土地欲供興建鵝舍、養殖鵝隻使用，具使用大貨車
    載運大量鵝隻及飼料需求等等，已逾越通常使用而為特殊使
    用之範圍，且具其他替代手段得以滿足該載運需求，是不能
    據此認系爭聯絡非適宜之聯絡，進認上訴人土地屬袋地，縱
    認屬袋地，亦不能據此認上訴人主張通行範圍，為其通行之
    必要範圍。
　⒊並聲明：上訴人之訴駁回。　
　㈡於本院補充陳述略以：　
    系爭聯絡行經被上訴人土地路段部分，部分路段兩旁固放置
    有石頭，惟被上訴人取得被上訴人土地時即已存在，非被上
    訴人所主動放置。縱未移除前開石頭，該部分路段亦足供上
    訴人土地為通常使用，若移除前開石頭，允上訴人以大貨車
    載運大量鵝隻及飼料通行，對路面及橋面恐有損壞之虞，被
    上訴人方無移除意願。
三、原審斟酌兩造之攻擊、防禦方法後，認上訴人土地為袋地，
    得通行周圍鄰地至公路；惟通行被上訴人土地如附圖編號A
    所示土地，非對周圍鄰地及被上訴人土地損害最小之處所及
    方法，且上訴人係提起單純確認之訴，僅請求確認如附圖編
    號A所示土地有無通行權存在；因而判決駁回上訴人之訴。
    上訴人不服提起上訴，並聲明：原判決廢棄；確認上訴人對
    被上訴人土地上如附圖編號A所示（面積124平方公尺）土地
    ，有通行權存在；被上訴人於前開通行範圍內土地，應容忍
    上訴人通行，不得設置地上物或有任何妨礙被上訴人通行之
    行為。被上訴人則聲明：如主文第1項所示。
四、兩造不爭執事項：
　㈠坐落南投縣○○鄉○○段0○0○0○00地號土地為上訴人所有（即上
    訴人土地），使用分區為特定農業區、使用地類別為農牧用
    地；坐落南投縣○○鄉○○段000○0地號土地為被上訴人所有（
    即被上訴人土地），使用分區為山坡地保育區、使用地類別
    為農牧用地。
  ㈡離上訴人土地最近公路，為坐落同段210之7地號土地上之東
    興巷（即系爭公路）。
  ㈢上訴人土地與系爭公路不相鄰。
  ㈣上訴人土地與系爭公路間現存之聯絡道路，係自上訴人土地
    ，經由同段185地號土地、186地號土地、被上訴人土地（即
    附圖編號A所示部分）、335地號土地，而與系爭公路相連（
    即系爭聯絡）。
  ㈤系爭聯絡行經被上訴人土地路段部分（即附圖編號A所示部分
    ），現況為約2.8公尺寬之水泥路面道路，惟因部分路段兩
    旁放置有石頭，致縮減為2.2至2.3公尺寬之水泥路面道路，
    然仍可供上訴人所駕駛小貨車（即原審卷第107至109頁照片
    所示藍色小貨車）通行。
  ㈥系爭聯絡行經被上訴人土地路段部分（即附圖編號A所示部分
    ），倘未放置有石頭，當屬與系爭公路間適宜之聯絡，而可
    供上訴人土地為通常使用。
  ㈦倘上訴人土地為袋地，依系爭聯絡之路線，行經被上訴人土
    地通行至系爭公路，應屬對周圍鄰地及被上訴人土地損害最
    小之處所。
五、兩造爭執事項：
　㈠系爭聯絡行經被上訴人土地路段部分（即附圖編號A所示部分
    ），因兩旁放置有石頭，致縮減為2.2至2.3公尺寬之水泥路
    面道路後，是否仍屬與系爭公路間適宜之聯絡，而可供上訴
    人土地為通常使用？上訴人土地是否為袋地？
  ㈡上訴人請求確認其對被上訴人土地如附圖編號A所示部分土地
    （面積124平方公尺），有通行權存在，被上訴人應容忍其
    通行，不得為任何妨礙通行之行為，有無理由？
六、本院之判斷：
　㈠前開兩造不爭執事項㈠至㈦，為兩造於本院行準備程序時所不
    爭執（見本院卷第79至80頁），復有上訴人及被上訴人土地
    登記第一類謄本、地籍圖謄本、現場照片等件在卷可憑（見
    原審卷第21至35、45、91頁），且經原審會同埔里地政人員
    及兩造於110年1月21日履勘現場，製有勘驗筆錄、現場照片
    ，並囑託該所人員測量繪製附圖可參（見原審卷第93至129
    頁），均堪認為真實。
　㈡按土地因與公路無適宜之聯絡，致不能為通常使用者，除因
    土地所有人之任意行為所生者外，土地所有人得通行周圍地
    以至公路，民法第787條第1項前段定有明文；至所謂「土地
    與公路無適宜之聯絡，致不能為通常之使用」，其情形不以
    土地絕對不通公路為限，即土地雖非絕對不通公路，因其通
    行困難以致不能為通常之使用時，亦應許其通行周圍地以至
    公路（最高法院53年度台上字第2966號判決意旨固可參照）
    。惟所謂「土地與公路無適宜之聯絡，致不能為通常使用」
    ，係指土地與公路間，欠缺適宜、足供土地作通常使用之通
    路，可資作為聯絡而言；所謂「通常使用」，係指一般人車
    得以進出，以聯絡至公路之情形，無關乎能否符合建築法或
    建築技術上關於興建規劃或通行等問題之規定，蓋民法物權
    編規定鄰地通行權之功能，旨在解決土地與公路無適宜聯絡
    之「基本通行」問題，其規定之目的，乃為調和土地間之相
    鄰關係，使土地與公路有適宜之聯絡，得為「通常使用」，
    非在使袋地所有人得以最大利益使用土地；是法院倘以土地
    得經由某通路對外通行至公路，且該通路已足供一般人車得
    以進出為由，非屬袋地致未有鄰地通行權，自屬合法（最高
    法院83年度台上字第1606號、109年度台上字第718、2488號
    、臺灣高等法院臺中分院105年度上易字第521號、109年度
    上字第567號判決意旨亦可參照）。
  ㈢經查：
　⒈上訴人土地與系爭公路固不相鄰，惟得經由同段185地號土地
    、186地號土地、被上訴人土地、335地號土地上所現存之聯
    絡道路，與系爭公路相連（即系爭聯絡）；系爭聯絡行經被
    上訴人土地路段部分，因兩旁放置有石頭，致縮減為2.2至2
    .3公尺寬之水泥路面道路等事實，均如前述。
　⒉上訴人主張系爭聯絡行經被上訴人土地路段部分，縮減為2.2
    至2.3公尺寬之水泥路面道路後，不足供大貨車載運大量鵝
    隻、飼料通行之使用，非適宜之聯絡，是上訴人土地應屬袋
    地等等；為被上訴人所否認，辯稱：系爭聯絡已足供駕駛小
    貨車通行之通常使用，是上訴人土地應非袋地等語。參以，
    系爭聯絡所行經各宗土地，所有權或使用權人均未反對上訴
    人通行；系爭聯絡行經被上訴人土地路段部分，固縮減2.2
    至2.3公尺寬之水泥路面道路，且被上訴人僅允許上訴人於
    前開寬度之道路通行，然該現況仍可供上訴人所駕駛小貨車
    （即原審卷第107至109頁照片所示藍色小貨車）通行，已如
    前述，足供一般人車進出，以聯絡至公路；再衡以，上訴人
    土地固為特定農業區之農牧用地，且經上訴人陳稱欲作欲供
    興建鵝舍、養殖鵝隻使用，具使用大貨車載運大量鵝隻及飼
    料需求等等，惟上訴人就其土地之前開用途，尚非農業用地
    或耕地之必然唯一使用方式，是否屬其土地通常使用而非特
    殊使用之範圍，已屬有疑，縱認前開用途屬其土地通常使用
    範圍，而有載運鵝隻及飼料需求，惟上訴人就其需求之載運
    方式，尚非不得由大貨車將之載運至系爭公路與系爭聯絡交
    會處後，再由其駕駛小貨車分批載運至上訴人土地內，是否
    有逕以大貨車載運至上訴人土地之必要，亦屬有疑；從而，
    系爭聯絡之現況，應足供上訴人土地為通常使用，作為與公
    路間適宜之聯絡之事實，應堪認定。
　⒊基上，上訴人土地與系爭公路間，固未直接相鄰，惟有適宜
    之聯絡，而能為通常使用，非屬袋地，上訴人不得對周圍鄰
    地主張通行權。
七、綜上所述，上訴人依民法第787條規定，請求確認上訴人對
    被上訴人土地上如附圖編號A所示（面積124平方公尺）土地
    ，有通行權存在；並請求被上訴人於前開通行範圍內土地，
    應容忍上訴人通行，不得設置地上物或有任何妨礙被上訴人
    通行之行為，為無理由，不應准許。原審為上訴人敗訴之判
    決，所持理由雖有不同，但結論尚無不合；上訴論旨仍執前
    詞指摘原判決不當，求予廢棄，為無理由，應予駁回其上訴
    。
八、本件事證已臻明確，兩造其餘攻擊防禦方法及舉證，核與判
    決結果不生影響，爰不逐一論述，併此敘明。
九、據上論結，本件上訴為無理由，依民事訴訟法第436條之1第
    3項、第449條第2項、第78條，判決如主文。
中　　華　　民　　國　　111 　年　　3　　月　　 16　　日
　　　　　　　　　民事第二庭　審判長法　官　徐奇川
　　　　　　　　　　　　　　　　　　法　官　鄭順福
　　　　　　　　　　　　　　　　　　法　官　葉峻石
以上正本證明與原本無異。
本判決不得上訴。
中　　華　　民　　國　　111 　年　　3　　月　　 16　　日
                              書記官  沈柏樺